ACORDAO-COMPLETO-2359347

ACÓRDÃO 1603/2019 ATA 25/2019 - PLENÁRIO

VISTOS, relatados e discutidos estes autos de Representação, com pedido de medida cautelar, formulada por Conserg Empreendimentos e Serviços Ambientais Ltda., em face de supostas irregularidades ocorridas no Pregão Eletrônico n. 80/2018, conduzido pelo Hospital Universitário Professor Alberto Antunes/UFAL/EBSERH, que teve por objeto “a contratação de pessoa jurídica para execução de serviços terceirizados de mão de obra qualificada de atividades meios para atender às necessidades do Hospital Universitário Professor Alberto Antunes na Cidade de Maceió”,
ACORDAM os Ministros do Tribunal de Contas da União, reunidos em Sessão Plenária, diante das razões expostas pelo Relator, em:
9.1. conhecer da representação, satisfeitos os requisitos de admissibilidade constantes no art. 113, § 1º, da Lei 8.666/1993, c/c os arts. 235 e 237, VII, do Regimento Interno deste Tribunal, e no art. 103, § 1º, da Resolução - TCU 259/2014;
9.2. no mérito, considerar a representação improcedente; 
9.3. indeferir o pedido de concessão de medida cautelar formulado pelo representante, haja vista a inexistência dos elementos necessários para sua adoção;
9.4. informar ao Hospital Universitário Professor Alberto Antunes (HUPAA) e ao representante que o conteúdo desta deliberação pode ser consultado no endereço www.tcu.gov.br/acordaos; e
9.5. arquivar os presentes autos, nos termos do art. 250, I, c/c art. 169, inciso V, do Regimento Interno deste Tribunal.

Representação, com pedido de medida cautelar, em face de supostas irregularidades ocorridas no pregão eletrônico que teve por objeto a contratação de pessoa jurídica para execução de serviços terceirizados de mão de obra qualificada de atividades meios para atender às necessidades do Hospital Universitário Professor Alberto Antunes na Cidade de Maceió.

Universidade Federal de Alagoas.

3. Interessados/Responsáveis: não há.

13.1. Ministros presentes: José Mucio Monteiro (Presidente), Raimundo Carreiro (Relator), Ana Arraes e Bruno Dantas.
13.2. Ministros-Substitutos convocados: Augusto Sherman Cavalcanti e Marcos Bemquerer Costa.
13.3. Ministros-Substitutos presentes: André Luís de Carvalho e Weder de Oliveira.

RAIMUNDO CARREIRO

Trata-se de representação, com pedido de medida cautelar, formulada por Conserg Empreendimentos e Serviços Ambientais Ltda. (peça 1) , em face de supostas irregularidades ocorridas no Pregão Eletrônico n. 80/2018, conduzido pelo Hospital Universitário Professor Alberto Antunes (HUPAA) , vinculado à Universidade Federal de Alagoas (UFAL) e gerido pela Empresa Brasileira de Serviços Hospitalares (EBSERH) , que teve por objeto “a contratação de pessoa jurídica para execução de serviços terceirizados de mão de obra qualificada de atividades meios para atender às necessidades do Hospital Universitário Professor Alberto Antunes na Cidade de Maceió” (peça 5, p. 34) .
2.	O certame fora homologado em 20.3.2019 (peça 19, p. 69) , tendo o objeto sido adjudicado às empresas Rosan Serviços Gerais Ltda.-ME (lote 1, valor de R$ 3.496.770,72, contrato assinado em 29.4.2019, com vigência de 23.6.2019 a 22.6.2020) ; e Arauna Serviços Especializados Ltda. (lotes 2 e 3, valor de R$ 3.586.986,85, contrato assinado em 6.5.2019, com vigência de 23.6.2019 a 22.6.2020) .
3.	Com fulcro no inciso I do § 3º do art. 1º da Lei n. 8.443/92, adoto, como relatório, a instrução, acorde, da Secretaria de Controle Externo de Aquisições Logísticas – Selog, a qual propõe conhecer da presente representação para, no mérito, considerá-la improcedente (peças 23 a 25) :
“Instrução Inicial de Representação com Pedido de Cautelar
	A. Identificação do Processo

	TC Processo 010.126/2019-8
	Conhecimento. Proposta de mérito: Improcedência. Indeferimento de cautelar. Arquivamento.

	Unidade Jurisdicionada
	Uasg

	Universidade Federal de Alagoas - Hospital Universitário Professor Alberto Antunes (HUPAA) 
	150229

	Objeto

	Contratação de pessoa jurídica para execução de serviços terceirizados de mão de obra qualificada de atividades meio para atender às necessidades do Hospital Universitário Professor Alberto Antunes (HUPAA) – peça 7, p. 55.

	Representante
	CNPJ

	Conserg Empreendimentos e Serviços Ambientais Ltda.
	02.297.645/0001-63

	Há pedido de Sustentação Oral?
	Procuração 

	Não
	Peças 20 e 22

	Modalidade
	Número do Certame
	Tipo

	Pregão Eletrônico
	80/2018
	Menor preço global

	Vigência
	Valor Contratado

	Doze meses, prorrogáveis por iguais e sucessivos períodos, limitado a sessenta meses (peça 7, p. 77) 
	Total de R$ 7.083.757,57, sendo R$ 3.496.770,72 do lote 1 e R$ 3.586.986,85 dos lotes 2 e 3 (peça 21) .

	Fase do Contrato

	Após a homologação do certame em 20/3/2019 (peça 19, p. 69-81) , foi possível obter, no Diário Oficial da União (DOU) de 13/5/2019, os extratos dos contratos celebrados com as duas empresas vencedoras, a Rosan Serviços Gerais Ltda.-ME, CNPJ 04.663.867/0001-88, para o lote 1, no valor de R$ 3.496.770,72, assinado em 29/4/2019, e a Arauna Serviços Especializados Ltda., CNPJ 04.900.474/0001-40, para os lotes 2 e 3, no valor de R$ 3.586.986,85, assinado em 6/5/2019. Ambos os contratos têm vigência de 23/6/2019 a 22/6/2020.

	B. Alegações do Representante 

	1.	O representante alega, em suma, que (peça 1) : 
a) a empresa Rosan só teria providenciado sua exclusão do sistema tributário simplificado (Simples) em 28/2/2019, após os recursos administrativos, utilizando-se de sua condição de empresa do simples à época da apresentação da proposta, em 25/10/2018, quando já não atenderia aos requisitos para se enquadrar dessa forma;
b) a Rosan não teria comprovado os valores compatíveis previdenciários do SAT (Seguro contra Acidentes de Trabalho) /RAT (Riscos Ambientais do Trabalho) ;
c) o contrato social da Rosan não contemplaria o objeto licitado;
d) a Rosan não teria comprovado possuir capacidade técnica para executar o objeto licitado. Por isso, quando da tentativa de demonstração da capacidade técnica, teria alegado que serviço de portaria seria similar ao de secretário executivo, que exige formação superior, e teria acostado contratos de limpeza e conservação, os quais não são compatíveis com os serviços de portaria;
e) o pregoeiro teria admitido a correção das propostas da Rosan com majoração de preços, o que é vedado pelo edital e pela Instrução Normativa 5/2017, da Secretaria de Gestão do então Ministério do Planejamento, Desenvolvimento e Gestão (Seges/MP) ;
f) o pregoeiro teria permitido a inclusão de novo comprovante de inscrição, documento exigido no edital, após a entrega das certidões via sistema e após a fase de recursos e contrarrazões;
g) a Rosan teria declarado que cumpriu com a cota de menor aprendiz, sendo que, enquadrada como empresa do simples, estaria desobrigada ao cumprimento;
h) a empresa Arauna teria cotado o seguro de risco trabalhista abaixo do percentual compatível com o objeto contratado;
i) a Arauna teria apresentado preços abaixo dos acordos e convenção coletiva, cotando tíquete alimentação a R$ 262,40, quando o valor correto seria R$ 281,60;
j) a Arauna teria cotado, para o lote 3, a remuneração do posto de digitador menor do que o especificado pela Administração, haja vista que deveria ter sido utilizado por base o nível 4, que corresponderia ao salário de R$1.177,50, e não o nível 6 da planilha da convenção coletiva, com salário de R$ 1.084,50; e
l) a Arauna teria cotado preços para os postos de técnico em secretariado e secretário executivo menores do que os estipulados na convenção coletiva.

	C. Exame de Admissibilidade

	Legitimidade do Autor

	O representante possui legitimidade para representar ao Tribunal?
 (Fundamento: art. 113, § 1º, da Lei 8.666/1993, c/c o art. 237 do Regimento Interno/TCU) 
	Sim

	Redação em Linguagem Compreensível

	A representação está redigida em linguagem clara e objetiva, contém nome legível, qualificação e endereço do representante?
 (Fundamento: art. 235 do Regimento Interno/TCU) 
	Sim

	Indício Concernente à Irregularidade ou Ilegalidade

	A representação encontra-se acompanhada do indício concernente à irregularidade ou ilegalidade apontada pelo autor?
 (Fundamento: art. 235 do Regimento Interno/TCU) 
	Parcialmente

	Competência do TCU

	A representação trata de matéria de competência do TCU?
 (Fundamento:  art. 235 do Regimento Interno/TCU) 
	Sim

	Interesse Público

	Os argumentos do autor indicam a possibilidade de existência de interesse público, caso restem comprovadas as supostas irregularidades apontadas na peça inicial.
 (Fundamento: art. 103, § 1º, da Resolução - TCU 259/2014) 
	Parcialmente

	Análise quanto ao interesse público: Confirmadas as alegações do representante, há potencial risco de inexecução ou execução insatisfatória do contrato.

	Conclusão quanto ao Exame de Admissibilidade

	2.	Presentes todos os requisitos de admissibilidade constantes no art. 113, § 1º, da Lei 8.666/1993, c/c os arts. 235 e 237, VII, do Regimento Interno/TCU, e no art. 103, § 1º, da Resolução - TCU 259/2014, a representação deve ser conhecida.

	D. Medida Cautelar – Avaliação dos Pressupostos

	Perigo da Demora

	O contrato decorrente do certame já foi assinado?
	Sim

	Há saldo na ata de registro de preços decorrente do certame, que permita novas contratações pelo órgão gerenciador ou por eventuais adesões?
	Não se aplica

	Há decisão judicial ou administrativa, sem especificação de prazo, para suspender o andamento do processo licitatório ou a contratação?
	Não há informação

	Análise:

	3.	Está afastado o pressuposto do perigo da demora uma vez que os contratos já foram assinados, em 29/4/2019 e 6/5/2019 (peça 21) , ou seja, antes mesmo da autuação da presente representação, em 14/5/2019 (peça 1) .

	Perigo da Demora Reverso

	O serviço/bem é essencial ao funcionamento das atividades do órgão/entidade?
	Sim

	O órgão ou entidade está coberto contratualmente pelo serviço com razoável vigência (há a possibilidade de voltar a fase ou refazer o certame, a depender da consequência da concessão de cautelar no caso concreto) ou admite prorrogação excepcional?
	Não há informação

	Caso haja a possibilidade de manutenção do contrato com a atual prestadora dos serviços, as condições dessa contratação seriam melhores (menor preço e atendimento satisfatório) que o que se está em vias de contratar?
	Não há informação

	Análise:

	4.	A empresa representante possui contrato de terceirização de mão de obra vigente com o HUPAA. A empresa inclusive impugnou o edital do Pregão Eletrônico 80/2018, argumentando, entre outras coisas, que não haveria necessidade de nova contratação, já que o contrato atual vigia, em outubro de 2018, a 34 meses, não tendo ultrapassado, portanto, os limites do artigo 57, inciso II, da Lei 8.666/1993 (peça 7, p. 148-169) .
5.	Verifica-se com isso o interesse privado do representante na eventual anulação do certame, ou pelos menos, uma protelação do início dos novos contratos. Isso, todavia, não afasta o poder-dever deste Tribunal de seguir com a apuração da presente representação, caso confirmado o interesse público.
6.	Apesar de já celebrados os contratos decorrentes do Pregão Eletrônico 80/2018, os mesmos só iniciarão sua vigência em 23/6/2019. Supõe-se, com isso, que o contrato com o representante tenha tido sua vigência prorrogada até o dia anterior (22/6/2019) .
7.	Considerando que o limite de prorrogação previsto no artigo 57, inciso II, da Lei 8.666/1993 ainda não foi alcançado, poder-se-ia, em princípio, prorrogar o contrato vigente com o representante, todavia não há informações de que o contrato com o representante tenha a mesma abrangência, com os mesmos postos de trabalho e com a mesma quantidade, nem se sabe se as condições desse contrato são melhores (menor preço e atendimento satisfatório) que aquelas dos contratos decorrentes do Pregão Eletrônico 80/2018.
8.	Portanto, não há condições, com os elementos constantes dos autos, de avaliar o perigo da demora reverso. Todavia, como restou afastado o pressuposto do perigo da demora, conforme análise acima, a avaliação do perigo da demora reverso torna-se, neste momento, inócua.

	Plausibilidade Jurídica

	O órgão/entidade está sujeito aos normativos supostamente infringidos?
	Sim

	Há plausibilidade nas alegações do representante?
	Não

	Há indício de sobrepreço ou superfaturamento?
	Não

	Há grave risco de lesão ao erário, inexecução ou execução insatisfatória do objeto?
	Não

	Análise quanto à plausibilidade jurídica e quanto à necessidade de adoção de medida cautelar:

	9.	Inicialmente, vale destacar que o representante alega uma série de irregularidades sem indicar os respectivos indícios. Foi juntada cópia do processo licitatório, com 2.255 folhas, sem que tenha sido apontado, salvo raras exceções, o indício concernente a cada irregularidade ou ilegalidade denunciada, seja, ao menos, indicando as folhas dos documentos dentro do processo licitatório que corroborassem o que foi alegado, o que dificultou a análise sumária acerca da existência de plausibilidade em suas alegações.
10.	A fim de melhor compreender a situação, faz-se necessário um resumo dos principais acontecimentos do Pregão Eletrônico 80/2018:
10.1	O objeto da licitação foi dividido em três lotes, conforme tabela de cargos constante do Termo de Referência (peça 7, p. 13-16) . A falta de justificativa para o parcelamento do objeto em lotes no certame em análise foi objeto de representação a este Tribunal (TC 42.088/2018-6) . Por meio do Acórdão 1344/2019-TCU-Primeira Câmara, Relator Ministro Benjamin Zymler, o TCU julgou parcialmente procedente a representação; declarou prejudicado o requerimento de medida cautelar; ordenou dar ciência ao HUPAA que a irregularidade em questão contraria o disposto no art. 24, § 1º, inciso VIII, da IN/Seges 5/2017 e a jurisprudência deste Tribunal; e determinou o arquivamento do processo.
10.2 	Após a sessão com a fase de lances, houve os seguintes acontecimentos para cada lote:
10.2.1	Lote 1: houve a recusa das propostas das quatro primeiras colocadas (Arauna Serviços Especializados Ltda., por descumprimento do Edital; Eficaz Terceirização de Serviços Eireli, por solicitação da empresa (peça 11, p. 84) ; Drincoln Serviços de Escritório Ltda., por falhas na proposta; Inova Serviços de Mão de Obra Eireli, por falta de envio da documentação) , antes da aceitação da proposta da quinta colocada (Rosan Serviços Gerais Ltda.) – peça 19, p. 48-50. A proposta da Rosan foi objeto de várias análises/pareceres contábeis e recursos (peça 15, p. 98-101 e 141-142; peça 17, p. 11-23, 52-81, 124-137 e 142-207; e peça 18, p. 1-68, 99, 100 e 105) .
10.2.2	Lote 2: houve a recusa das propostas das duas primeiras colocadas (Transloc Terceirização, Serviços e Locação de Mão de Obra, por solicitação da empresa (peça 19, p. 50) ; Freire & Silva Construções Eireli; por falhas na proposta) , antes da aceitação da proposta da terceira colocada (Arauna Serviços Especializados Ltda.) – peça 19, p. 50-54. A proposta da Arauna foi objeto de várias análises/pareceres contábeis e recursos (peça 15, p. 133-137; peça 16, p. 1-5 e 64-65; peça 17, p. 24-36, 84-99 e 124-137; e peça 18, p. 70-91, 101-102 e 106) .
10.2.3	Lote 3: houve a recusa das propostas das três primeiras colocadas (Freire & Silva Construções Eireli, por falhas na proposta; Eficaz Terceirização de Serviços Eireli, por solicitação da empresa (peça 11, p. 84) ; Elimar Prestadora de Serviços em Geral, por falhas na proposta) , antes da aceitação da proposta da quarta colocada (Arauna Serviços Especializados Ltda.) – peça 19, p. 55-58. A proposta da Arauna foi objeto de várias análises/pareceres contábeis e recursos (peça 16, p. 163-165 e 190; peça 17, p. 37-49, 102-123 e 124-137; e peça 18, p. 103-104, 108 e 110) .
10.4	Vê-se, portanto, que houve ampla competitividade no certame e que houve uma análise/parecer contábil do Setor de Avaliação e Controladoria do HUPAA para cada proposta e recurso apresentados. Também não se identifica, em princípio, qualquer indício de favorecimento. 
10.5	Passa-se a analisar pontualmente as alegações do representante (item 1 acima) , algumas das quais, inclusive, já foram objeto de exame no âmbito do processo administrativo do pregão.
10.5.1	item 1.a: após análise contábil realizada pelo próprio HUPAA (peça 15, p. 100-101) , que constatou a falha, a empresa Rosan providenciou sua exclusão do sistema tributário simplificado (Simples) e adequou sua proposta de preços (peça 15, p. 108-131) . Portanto, houve saneamento da falha apontada inicialmente, nos termos do art. 43, § 3º, da Lei 8.666/1993 e item 7.3 do edital (peça 7, p. 59) .  Quanto à denúncia de que a Rosan já não atenderia aos requisitos para se enquadrar no simples quando da apresentação da proposta, trata-se de matéria da competência da Receita Federal;
10.5.2	item 1.b: o representante alega que a Rosan apresentou Guia de Recolhimento do Fundo de Garantia por Tempo de Serviço e Informação à Previdência Social (GFIP) com o percentual indicado no Risco de Acidente de Trabalho - RAT zerado (peça 1, p. 8) ; todavia não aponta onde se encontra essa Gfip. Por outro lado, no Parecer Contábil 13/2019 (peça 18, p. 100) , é informado que “A alíquota RAT adotada na planilha foi de 3,00%, e o coeficiente FAP de 0,5%, comprovado conforme relatório da GFIP do mês de novembro de 2018”, contrariando a alegação do representante;
10.5.3	item 1.c: o objeto social da Rosan é “Prestação de serviços combinados para apoio a edifícios, exceto condomínios prediais, de porteiro, limpeza, jardinagens, higienização, dedetização, desratização, manutenção em bens móveis e imóveis, especializada, assessoria, consultoria, administração de condomínio, serviços contábeis, levantamentos estatísticos, pesquisa de mercado e atividades de monitoramento de sistema de segurança, serviços de pintura em geral, instalação em geral, informática” (peça 14, p.143) . Já o CNAE principal é “81.11-7-00 - Serviços combinados para apoio a edifícios, exceto condomínios prediais”, e um dos vários CNAE secundários é “82.11-3-00 - Serviços combinados de escritório e apoio administrativo” (peça 14, p. 164) . Sendo assim, ainda que o contrato social não contemple literalmente, em seu texto do objeto social, o objeto licitado, qual seja, a contratação de empresa de mão de obra qualificada, resta evidente que se trata do mesmo ramo de atividade. A Rosan trouxe, inclusive, nas contrarrazões recursais no processo administrativo do pregão, o Acórdão 571/2006-TCU-Segunda Câmara, Relator Ministro Marcos Bemquerer, que trata de caso semelhante. Segue trecho do voto que fundamentou o Acórdão, que esclarece a questão: “13- Se uma empresa apresenta experiência adequada e suficiente para o desempenho de certa atividade, não seria razoável exigir que ela tenha detalhado o seu objeto social a ponto de prever expressamente todas as subatividades complementares à atividade principal”;
10.5.4	item 1.d: também não prospera a alegação de que a Rosan não teria comprovado possuir capacidade técnica para executar o objeto licitado pelo fato de ter apresentado atestados e contratos anteriores que não contemplavam todos os postos exigidos na licitação.  Segundo o representante “as funções de agente de portaria não são similares as de recepcionista, muito menos recepcionista tem funções similares a técnico em secretariado, e muito mais além é a função de secretária executiva que necessita de pré-requisitos técnicos”. O item 8.1 do edital (peça 7, p. 26) exige apenas comprovação da execução de serviços de terceirização compatíveis em quantidade com o objeto de cada lote licitado. Ou seja, a exigência é referente à execução de serviços de terceirização em quantidade compatível com o objeto de cada lote, e não necessariamente aos mesmos postos de trabalho. A Rosan comprovou experiência em serviços de terceirização em quantidade compatível, ainda que com diferenças nos postos;
10.5.5	item 1.e: após o saneamento de algumas falhas, a Rosan apresentou proposta com valor total R$ 8,50, superior ao valor ofertado na fase de lances. Segundo a Rosan, houve um erro de arredondamento. Todavia, o pregoeiro solicitou a correção, e a Rosan apresentou a proposta corrigida, no valor de R$ 3.496.770,72, idêntico ao valor ofertado na fase de lances (peça 18, p. 112-132) . Sendo assim, não prospera a alegação de que o pregoeiro teria admitido a proposta da Rosan com majoração de preços, já que houve a retificação do erro formal, nos termos do item 7.3 do edital (peça 7, p. 54) e art. 43, §3º, da Lei 8.666/1993;
10.5.6	item 1.f: a Rosan apresentou, no momento oportuno, uma certidão de inscrição no cadastro de contribuintes municipal. Todavia, a certidão estava vencida. Mais uma vez, o pregoeiro, valendo-se do item 7.3 do edital e do art. 43, § 3º, da Lei 8.666/1993, oportunizou à Rosan que regularizasse a referida certidão, e a empresa assim o fez. Sendo assim, não se vislumbra irregularidade no ato do pregoeiro, até mesmo porque não houve a inclusão posterior de documento que deveria constar originariamente da proposta, mas apenas a regularização do documento anterior. A desclassificação da proposta por esse motivo caracterizaria formalismo exagerado, não se coadunando com o interesse público;
10.5.7	item 1.g: não se vislumbra ilegalidade no fato de a Rosan ter declarado que cumpriu com a cota de menor aprendiz, sendo que, enquadrada como empresa do simples, estava desobrigada ao cumprimento. Possivelmente a empresa prendeu-se ao modelo de declaração anexo ao edital e, com receio de uma desclassificação, preferiu declarar que cumpriu com a cota do que elaborar uma declaração diferente do modelo, afirmando que não estava obrigada a cumpri-la;
10.5.8	item 1.h: quanto à alegação de que a empresa Arauna teria cotado o seguro de risco trabalhista (RAT/SAT) abaixo do percentual compatível com o objeto contratado, o Setor de Avaliação e Controladoria do HUPAA, na Análise Contábil 5/2019 (peça 16, p. 1-5) , já havia detectado a falha e solicitado a correção. Após apresentação de nova planilha de preços (peça 16, p. 21-45) , o Setor de Avaliação e Controladoria do HUPAA, na Análise Contábil 7/2019 (peça 16, p. 64-65) , entendeu que a empresa assumiria a responsabilidade quanto a futuras alterações nas alíquotas RAT/SAT, e que o quantitativo de funcionários, objeto da licitação, não impactaria, no presente momento, na alíquota apresentada na planilha. Não se identifica irregularidade na decisão da Administração;
10.5.9	item 1.i: segundo o representante, a Arauna teria apresentado, para o lote 2, preços abaixo dos acordos e convenção coletiva, com tíquete alimentação inferior, no valor de R$ 262,40, quando o valor correto seria R$ 281,60. Analisando a proposta da Arauna para o lote 2 (peça 16, p. 69-97) , verifica-se que, para os postos em regime de plantão (12x36 horas) , o auxílio alimentação foi cotado no valor de R$ 192,00, considerando 15 dias úteis trabalhados no mês. Para os postos em regime de 44 horas, o auxílio alimentação foi cotado no valor de R$ 281,60, considerando 22 dias úteis trabalhados no mês, com exceção do posto de camareira, em que o auxílio alimentação foi cotado no valor de R$ 262,40, já que foram considerados apenas 20,5 dias úteis trabalhados no mês (peça 16, p. 92) . Portanto, a eventual irregularidade se resume a um posto de camareira em regime de 44 horas (item 15 - peça 16, p. 73) , de um total de 29 postos contratados para o lote 2. Não foi possível esclarecer por que a Arauna, especificamente para o cargo de camareira, considerou apenas 20,5 dias úteis por mês. Ressalte-se que o representante não juntou a convenção coletiva, que poderia vir a esclarecer a questão. Em relação a um questionamento sobre o vale transporte, consta análise feita pela fiscal de contrato em resposta à impugnação ao Edital (peça 8, p. 89-91) . Segundo a fiscal, fazendo referência ao art. 63 da IN/Seges 5/2017, cabe à contratada arcar com o ônus decorrente de eventual equívoco no dimensionamento dos quantitativos, inclusive no que se refere ao vale-transporte (artigo 63, §1º) .  A fiscal concluiu que o vale-transporte é um direito trabalhista que deve ser observado pela empresa, não sendo de responsabilidade da contratante. O entendimento da fiscal em relação ao vale transporte pode ser aplicado, por analogia, ao auxílio alimentação. Por fim, vale destacar que o eventual ônus que a empresa tenha que arcar por seu erro seria de apenas R$ 19,20 por mês, já que foi contratado apenas um posto de camareira em regime de 44 horas, não comprometendo o equilíbrio econômico-financeiro do contrato.
10.5.10 item 1.j: segundo o representante, a Arauna teria cotado, para o lote 3, a remuneração do posto de digitador menor do que o especificado pela Administração, haja vista que deveria ter sido utilizado por base o nível 4, que corresponderia ao salário de R$1.177,50, e não o nível 6 da planilha da convenção coletiva, com salário de R$ 1.084,50. O representante está equivocado. Foi informado pela fiscal de contrato que deveria ser utilizado o nível 6 (peça 8, p. 19-20) .
10.5.11 item 1.l: segundo o representante, a Arauna teria cotado preços para os postos de técnico em secretariado e secretário executivo menores do que os estipulados na convenção coletiva. Isso ocorreu em relação ao lote 1, sendo que a proposta da Arauna para o lote 1 não foi aceita. A Arauna venceu nos lotes 2 e 3.
11.	Sendo assim, não procedem as alegações do representante, restando afastado potencial risco de inexecução ou execução insatisfatória do contrato em razão do que foi alegado. (Grifei) 
12.	Feitas essas considerações, propõe-se indeferir o pedido de medida cautelar, uma vez ausentes os pressupostos do perigo da demora e da plausibilidade jurídica, essenciais para sua concessão.
13.	Diante do exposto, a presente representação pode ser, desde logo, julgada no mérito pela sua improcedência.

	E. Impacto dos Encaminhamentos Propostos

	Haverá impacto relevante no órgão e/ou na sociedade, decorrente dos encaminhamentos propostos?
	Não

	F. Pedido de Ingresso aos Autos e de Sustentação Oral

	Há pedido de ingresso aos autos?
	Não

	Há pedido de sustentação oral?
	Não

	G. Processos Conexos e Apensos

	Há processos conexos noticiando possíveis irregularidades na contratação ora em análise?
	Sim

	Número do TC
	Descrição Sumária
	Estado Atual
	Situação Atual

	42.088/2018-6
	Representação acerca da falta de justificativa fundamentada para o parcelamento do objeto em lotes no certame em análise
	Encerrado
	Arquivado.

	Há processos apensos?
	Não

	H. Proposta de Encaminhamento

	14.	Em virtude do exposto, propõe-se:
14.1.	conhecer da representação, satisfeitos os requisitos de admissibilidade constantes no art. 113, § 1º, da Lei 8.666/1993, c/c os arts. 235 e 237, VII, do Regimento Interno deste Tribunal, e no art. 103, § 1º, da Resolução - TCU 259/2014;
14.2.	no mérito, considerar a presente representação improcedente;
14.3.	indeferir o pedido de concessão de medida cautelar formulado pelo representante, tendo em vista a inexistência dos elementos necessários para sua adoção;
14.4.	informar ao Hospital Universitário Professor Alberto Antunes (HUPAA) e ao representante que o conteúdo da deliberação que vier a ser proferida poderá ser consultado no endereço www.tcu.gov.br/acordaos; e
14.5.	arquivar os presentes autos, nos termos do art. 250, I, c/c art. 169, V, do Regimento Interno deste Tribunal.”

4.	É o Relatório.

8.1. Diogo Alencar Silva de Araujo (10.020/OAB-AL) e outros, representando Conserg Empreendimentos & Serviços Ambientais Ltda.

Não atuou.

REPRESENTAÇÃO. PREGÃO ELETRÔNICO 80/2018. HOSPITAL UNIVERSITÁRIO PROFESSOR ALBERTO ANTUNES/UFAL/EBSERH. SERVIÇOS TERCEIRIZADOS DE MÃO DE OBRA QUALIFICADA DE ATIVIDADE MEIO. AUSÊNCIA DE ELEMENTOS PROBATÓRIOS INDICATIVOS DE IRREGULARIDADES. IMPROCEDÊNCIA. ARQUIVAMENTO.

REPRESENTAÇÃO (REPR)

Secretaria de Controle Externo de Aquisições Logísticas (Selog).

Registro, inicialmente, que relato o presente processo em razão de livre distribuição realizada na forma do art. 18-B da Resolução TCU n. 175/2005 (peça 2) .	
Conforme assentado no relatório precedente, trata-se de representação, com pedido de medida cautelar, formulada em face de supostas irregularidades ocorridas no Pregão Eletrônico n. 80/2018, conduzido pelo Hospital Universitário Professor Alberto Antunes - HUPPA/UFAL/EBSERH, que teve por objeto a contratação de pessoa jurídica para execução de serviços terceirizados de mão de obra qualificada de atividades meio para atender às necessidades do Hospital Universitário Professor Alberto Antunes na Cidade de Maceió/AL.
O certame resultou na contratação das empresas Rosan Serviços Gerais Ltda.-ME (lote 1) e Arauna Serviços Especializados Ltda. (lotes 2 e 3) , cuja vigência iniciou-se em 23.6.2019, tendo duração prevista até 22.6.2020.
A Selog propõe seja conhecida a representação e, no mérito, considerada improcedente. Quanto ao pedido de medida cautelar, propõe seu indeferimento.
Razão assiste à unidade instrutiva. Vejamos.
No que toca à admissibilidade, conheço da representação, visto estarem satisfeitos os requisitos previstos no art. 113, § 1º, da Lei n. 8.666/93, c/c arts. 235 e 237, inciso VII, do RI/TCU, e no art. 103, § 1º, da Resolução TCU n. 259/2014.
Quanto ao pedido de medida cautelar, sua implementação é incabível ante a inexistência de plausibilidade jurídica nas alegações apontadas na peça de representação, pois, conforme será evidenciado na análise de mérito que passo a fazer doravante, a representante não logrou comprovar as irregularidades que supostamente teriam maculado o Pregão Eletrônico n. 80/2018, quais sejam (instrução à peça 23) :
“a)  a empresa Rosan só teria providenciado sua exclusão do sistema tributário simplificado (Simples) em 28/2/2019, após os recursos administrativos, utilizando-se de sua condição de empresa do Simples à época da apresentação da proposta, em 25/10/2018, quando já não atenderia aos requisitos para se enquadrar dessa forma;
b)  a Rosan não teria comprovado os valores compatíveis previdenciários do SAT (Seguro contra Acidentes de Trabalho) /RAT (Riscos Ambientais do Trabalho) ;
c)  o contrato social da Rosan não contemplaria o objeto licitado;
d)  a Rosan não teria comprovado possuir capacidade técnica para executar o objeto licitado. Por isso, quando da tentativa de demonstração da capacidade técnica, teria alegado que serviço de portaria seria similar ao de secretário executivo, que exige formação superior, e teria acostado contratos de limpeza e conservação, os quais não são compatíveis com os serviços de portaria;
e)  o pregoeiro teria admitido a correção das propostas da Rosan com majoração de preços, o que é vedado pelo edital e pela Instrução Normativa 5/2017, da Secretaria de Gestão do então Ministério do Planejamento, Desenvolvimento e Gestão (Seges/MP) ;
f)  o pregoeiro teria permitido a inclusão de novo comprovante de inscrição, documento exigido no edital, após a entrega das certidões via sistema e após a fase de recursos e contrarrazões;
g)  a Rosan teria declarado que cumpriu com a cota de menor aprendiz, sendo que, enquadrada como empresa do Simples, estaria desobrigada ao cumprimento;
h)  a empresa Arauna teria cotado o seguro de risco trabalhista abaixo do percentual compatível com o objeto contratado;
i)  a Arauna teria apresentado preços abaixo dos acordos e convenção coletiva, cotando tíquete alimentação a R$ 262,40, quando o valor correto seria R$ 281,60;
j)  a Arauna teria cotado, para o lote 3, a remuneração do posto de digitador menor do que o especificado pela Administração, haja vista que deveria ter sido utilizado por base o nível 4, que corresponderia ao salário de R$1.177,50, e não o nível 6 da planilha da convenção coletiva, com salário de R$ 1.084,50; e
l)  a Arauna teria cotado preços para os postos de técnico em secretariado e secretário executivo menores do que os estipulados na convenção coletiva”.
Quanto à primeira alegação, o HUPAA verificou que, no site da Receita Federal, a empresa habilitada no primeiro lote licitado (Rosan) constava como optante do Simples Nacional desde 1º.1.2015 (peça 15, p. 100) , o que, de fato, contrariava os itens 7.6.5 e 7.8.5.1 do edital do certame, pois a Lei Complementar n. 123/2006 veda a tributação simplificada de microempresa que realize cessão ou locação de mão-de-obra (art. 17, inciso XII) . 
Ocorre que a referida empresa, conforme bem denotado pela Selog, providenciou sua exclusão do Simples Nacional após análise contábil empreendida pelo HUPAA (peça 15, p. 100-101) e adequou sua proposta de preços (peça 15, p. 108-131) , na forma do art. 43, § 3º, da Lei n. 8.666/93 e item 7.3 do edital (peça 7, p. 59) . Resta afastada, portanto, qualquer irregularidade nesse sentido.
A representante também aduziu que a Rosan não teria comprovado a compatibilidade dos valores previdenciários do SAT (Seguro contra Acidentes de Trabalho) /RAT (Riscos Ambientais do Trabalho) . Entretanto, não figura nos autos elemento de prova que confirma o alegado.
Ademais, a unidade instrutiva verificou que, no Parecer Contábil n. 13/2019 (peça 18, p. 100) , há a informação de que a alíquota de RAT teria sido de 3,00% e o coeficiente FAP, de 0,5%, conforme relatório da GFIP do mês de novembro de 2018, o que contraria a alegação da representante. Não encontra guarida, portanto, tal alegação.
O argumento de que o contrato social da Rosan não contemplaria o objeto licitado igualmente não prospera. Com efeito, o objeto social da aludida empresa consiste na “Prestação de serviços combinados para apoio a edifícios, exceto condomínios prediais, de porteiro, limpeza, jardinagens, higienização, dedetização, desratização, manutenção em bens móveis e imóveis, especializada, assessoria, consultoria, administração de condomínio, serviços contábeis, levantamentos estatísticos, pesquisa de mercado e atividades de monitoramento de sistema de segurança, serviços de pintura em geral, instalação em geral, informática” (peça 14, p. 143) . Por seu turno, o objeto licitado pelo HUPAA consistiu na “contratação de pessoa jurídica para execução de serviços terceirizados de mão de obra qualificada de atividades meios para atender às necessidades do Hospital Universitário Professor Alberto Antunes na Cidade de Maceió/AL” (peça 5, p. 34) .
Ressalte-se que as atividades licitadas se amoldam à área meio do hospital licitante, portanto, dentro do escopo geral do objeto social da empresa adjudicatária. 
No que tange à alegação de que a Rosan não teria comprovado capacidade técnica para executar o objeto licitado, impende ressaltar que, nos termos do item 8.1 do edital (peça 7, p. 26) , na parte que trata dos critérios gerais para a habilitação, o licitante deveria apresentar “Atestado que comprove a execução de serviços de terceirização compatíveis em quantidade com o objeto de cada lote licitado”. A compatibilidade exigida, conforme a norma editalícia, é de ordem quantitativa, de modo que não haveria necessidade de se atestar a execução dos serviços licitados nos mesmos postos lançados na licitação.
Desta feita, também resta afastado referido argumento.
Quanto à arguição de que o pregoeiro teria admitido a correção das propostas da Rosan com majoração de preços – em contraponto ao edital e à Instrução Normativa 5/2017, do então Ministério do Planejamento –, pontuo que a proposta final apresentada pela empresa, no valor total de R$ 3.496.770,72, foi idêntica à proposta ofertada na fase de lances (peça 18, p. 112-132) . O que houve foi correção de erro material consistente em falha no “arredondamento”, devidamente saneado após solicitação do pregoeiro, na forma do item 7.3 do edital (peça 7, p. 54) e art. 43, § 3º, da Lei n. 8.666/93.
Igualmente não procede o argumento de que o pregoeiro teria permitido a inclusão de novo comprovante de inscrição após a entrega das certidões via sistema e após a fase de recursos e contrarrazões. Conforme lembrado pela Selog, é fato que a Rosan apresentou certidão de inscrição no cadastro de contribuintes municipal com prazo de validade expirado, no entanto, diante da referida ocorrência, o pregoeiro valeu-se novamente do item 7.3 do edital (peça 7, p. 54) e do art. 43, § 3º, da Lei n. 8.666/93, facultando à licitante a apresentação de certidão dentro do prazo de validade, o que foi realizado pela empresa.
Não há, pois, apresentação de novo documento, como defende a representante, mas, sim, a realização de diligência devidamente autorizada pelo ordenamento jurídico. 
A representante também alegou que a Rosan teria declarado o cumprimento da cota de menor aprendiz, sendo que, enquadrada como empresa do Simples, estaria desobrigada à observância desta regra. Este argumento resta afastado porquanto a entidade providenciou sua exclusão do regime de tributação simplificado em 1º.3.2019 (peça 18, p. 44) .
Ainda segundo a representante, a empresa Arauna teria cotado o seguro de risco trabalhista abaixo do percentual compatível com o objeto contratado. A referida falha fora detectada na Análise Contábil 5/2019 (peça 16, p. 1-5) , tendo a empresa apresentado nova planilha, sendo examinada na Análise Contábil 7/2019 (peça 16, p. 64-65) , onde consta a conclusão da Administração: “a empresa assumirá a responsabilidade quanto a futuras alterações nas alíquotas RAT/SAT e que o quantitativo de funcionários, objeto desta licitação, não impactará, no presente momento, a alíquota apresentada na planilha”.
Quanto à alegação de que a Arauna teria apresentado preços abaixo dos acordos e convenção coletiva, cotando tíquete alimentação a R$ 262,40, quando o valor correto seria R$ 281,60, a unidade instrutiva apontou que a representante não acostou aos autos a aludida negociação coletiva e que a irregularidade apontada recai, unicamente, “sobre um posto de camareira em regime de 44 horas (item 15 – peça 16, p. 73) , de um total de 29 postos contratados para o lote 2” e que caberia “à contratada arcar com o ônus decorrente de eventual equívoco no dimensionamento dos quantitativos, inclusive no que se refere ao vale-transporte (artigo 63, § 1º [IN/Seges 5/2017]) ”.
A representante afirmou também que a Arauna teria cotado, equivocadamente, para o lote 3, a remuneração do posto de digitador com base no nível VI da planilha da convenção coletiva, que corresponde ao salário de R$ 1.084,50. Entretanto, a referida empresa seguiu exatamente a referência indicada pela licitante, ao adotar o nível VI da convenção coletiva para indicar a remuneração do posto de digitador (peça 8, p. 20) .
Por derradeiro, no tocante ao fato de que a Arauna teria cotado preços para os postos de técnico em secretariado e secretário executivo em patamares inferiores aos estipulados na convenção coletiva, consigno a irrelevância jurídica desta informação na medida em que a referida cotação ocorreu quanto ao lote 1, o qual nem mesmo fora adjudicado àquela empresa, mas à Rosan. Rememore-se que a Arauna sagrou-se vencedora unicamente quanto aos lotes 2 e 3.
Dessarte, inexistindo nos autos qualquer elemento que macule o certame ora impugnado, considero improcedente a representação.
Ante o exposto, acolho a proposta da unidade instrutiva, e voto no sentido de que seja adotado o Acórdão que ora submeto a este Plenário.
TCU, Sala das Sessões Ministro Luciano Brandão Alves de Souza, em 10 de julho de 2019.
RAIMUNDO CARREIRO 
Relator